  ---
title: "ep02"
author: "Jorge Muñoz"
date: "2025-09-15"
output: html_document
---

```{r, include=TRUE}

```

Preguntas
Equipo 1:
El Comité Olímpico cree que el mejor tiempo medio de los atletas de la zona Sur después de ingresar al programa de entrenamiento es superior a 12,4 segundos. ¿Soportan los datos esta afirmación?


```{r, include=TRUE}

datos<- read.csv2("EP02 Datos.csv")

datos_sur <- datos %>% filter(Zona == "Sur") 

shapiro.test(datos_sur$Posterior)

t.test(datos_sur$Posterior, mu= 12.4, alternative = "greater", conf.level = 0.95 )

```

¿Sugieren los datos que la mejor marca de los atletas de la zona Centro-Norte se reduce en promedio 3,5 segundos tras el entrenamiento?

```{r, include=TRUE}

datos_cnorte<-datos%>%filter( Zona == "Centro-Norte")

shapiro.test(datos_cnorte$Previo )
shapiro.test(datos_cnorte$Posterior)

t.test(datos_cnorte$Previo, datos_cnorte$Posterior,paired = TRUE , mu= 3.5, alternative = "two.sided", conf.level = 0.95)
```

¿Es posible afirmar que, en promedio, los atletas de la zona Centro-Norte superaban a los de la zona Centro-Sur por menos de 3 segundos antes del entrenamiento?

```{r, include=TRUE}

shapiro.test(datos_cnorte$Previo)
shapiro.test(datos_sur$Previo)

t.test(datos_cnorte$Previo, datos_sur$Previo,paired = FALSE, mu= 3, alternative = "less", conf.level = 0.95)

```

¿Será cierto que hay más atletas de la zona Centro-Sur que redujeron sus mejores marcas en al menos 4,3 segundos que atletas de la zona Sur que lo hicieron en al menos 1,4 segundos?

```{r, include=TRUE}

datos_csur <- datos %>% filter(Zona == "Centro-Sur")

datos_sur$Reduccion<-datos_sur$Previo - datos_sur$Posterior

datos_csur$Reduccion <- datos_csur$Previo - datos_csur$Posterior

x1 = sum(datos_sur$Reduccion>=1.4)
l1 = length(datos_sur$Reduccion)

x2 = sum(datos_csur$Reduccion>=4.3)
l2 = length(datos_csur$Reduccion)

prop.test( c(x2,x1), c(l2,l1), alternative = "greater", conf.level = 0.95)

```



Equipo 2:
El Comité Olímpico cree que el mejor tiempo medio de los atletas de la zona Centro-Sur antes de ingresar al programa de entrenamiento era inferior a 19,8 segundos. ¿Soportan los datos esta afirmación?
¿Sugieren los datos que la mejor marca de los atletas de la zona Sur se reduce en promedio más de 1,9 segundos tras el entrenamiento?
¿Es posible afirmar que, en promedio, los atletas de la zona Sur superan a los de la zona Centro-Sur por 2 segundos después del entrenamiento?
¿Será cierto que hay menos atletas de la zona Centro-Sur quer edujeron sus mejores marcas en al menos 5,5 segundos que atletas de la zona Centro-Norte que lo hicieron en al menos 3 segundos?




Equipo 3:
El Comité Olímpico cree que el mejor tiempo medio de los atletas de la zona Centro-Norte después de ingresar al programa de entrenamiento es de 13,6 segundos. ¿Soportan los datos esta afirmación?
¿Sugieren los datos que la mejor marca de los atletas de la zona Centro-Sur se reduce en promedio menos de 4,7 segundos tras el entrenamiento?
¿Es posible afirmar que, en promedio, los atletas de la zona Sur superaban a los de la zona Centro-Norte por más de 2 segundos antes del entrenamiento?
¿Será cierto que hay más atletas de la zona Centro-Norte que redujeron sus mejores marcas en al menos 2,9 segundos que atletas de la zona Sur que lo hicieron en al menos 1,9 segundos?




Equipo 4:
El Comité Olímpico cree que el mejor tiempo medio de los atletas de la zona Sur antes de ingresar al programa de entrenamiento era inferior a 14,3 segundos. ¿Soportan los datos esta afirmación?
¿Sugieren los datos que la mejor marca de los atletas de la zona Centro-Norte se reduce en promedio más de 3,4 segundos tras el entrenamiento?
¿Es posible afirmar que, en promedio, los atletas de la zona Centro-Norte superan a los de la zona Centro-Sur por 1 segundo después del entrenamiento?
¿Será cierto que hay menos atletas de la zona Centro-Sur que redujeron sus mejores marcas en al menos 5,1 segundos que atletas de la zona Sur que lo hicieron en al menos 1,3 segundos?




Equipo 5:
El Comité Olímpico cree que el mejor tiempo medio de los atletas de oriental después de ingresar al programa de entrenamiento es superior a 14,9 segundos. ¿Soportan los datos esta afirmación?
¿Sugieren los datos que la mejor marca de los atletas de la zona Sur se reduce en promedio menos de 1,3 segundos tras el entrenamiento?
¿Es posible afirmar que, en promedio, los atletas de la zona Sur superaban a los de la zona Centro-Sur por más de 5,8 segundos antes del entrenamiento?
¿Será cierto que hay más atletas de la zona Centro-Sur que redujeron sus mejores marcas en al menos 4,8 segundos que atletas de la zona Centro-Norte que lo hicieron en al menos 3,2 segundos?




Equipo 6:
El Comité Olímpico cree que el mejor tiempo medio de los atletas de la zona Centro-Norte antes de ingresar al programa de entrenamiento era 16,2 segundos. ¿Soportan los datos esta afirmación?
¿Sugieren los datos que la mejor marca de los atletas de la zona Centro-Sur se reduce en promedio 4,7 segundos tras el entrenamiento?
¿Es posible afirmar que, en promedio, los atletas de la zona Sur superan a los de la zona Centro-Norte por menos de 1 segundo después del entrenamiento?
¿Será cierto que hay menos atletas de la zona Centro-Norte que redujeron sus mejores marcas en al menos 3,5 segundos que atletas de la zona Sur que lo hicieron en al menos 1,4 segundos?



Equipo 7:
El Comité Olímpico cree que el mejor tiempo medio de los atletas de la zona Sur después de ingresar al programa de entrenamiento es 12,9 segundos. ¿Soportan los datos esta afirmación?
¿Sugieren los datos que la mejor marca de los atletas de la zona Centro-Norte se reduce en promedio menos de 2,8 segundos tras el entrenamiento?
¿Es posible afirmar que, en promedio, los atletas de la zona Centro-Norte superan a los de la zona Centro-Sur por más de 1,6 segundos después del entrenamiento?
¿Será cierto que hay más atletas de la zona Centro-Sur que redujeron sus mejores marcas en al menos 4,7 segundos que atletas de la zona Sur que lo hicieron en al menos 1,7 segundos?
Equipo 8:
El Comité Olímpico cree que el mejor tiempo medio de los atletas de la zona Centro-Sur antes de ingresar al programa de entrenamiento era 19,4 segundos. ¿Soportan los datos esta afirmación?
¿Sugieren los datos que la mejor marca de los atletas de la zona Sur se reduce en promedio 1,3 segundos tras el entrenamiento?
¿Es posible afirmar que, en promedio, los atletas de la zona Sur superaban a los de la zona Centro-Sur por menos de 5,2 segundos antes del entrenamiento?
¿Será cierto que hay menos atletas de la zona Centro-Sur que redujeron sus mejores marcas en al menos 5,2 segundos que atletas de la zona Centro-Norte que lo hicieron en al menos 2,8 segundos?
Equipo 9:
El Comité Olímpico cree que el mejor tiempo medio de los atletas de la zona Centro-Norte después de ingresar al programa de entrenamiento es superior a 13,2 segundos. ¿Soportan los datos esta afirmación?
¿Sugieren los datos que la mejor marca de los atletas de la zona Centro-Sur se reduce en promedio más de 5,2 segundos tras el entrenamiento?
¿Es posible afirmar que, en promedio, los atletas de la zona Sur superan a los de la zona Centro-Norte por 1,3 segundos después del entrenamiento?
¿Será cierto que hay más atletas de la zona Centro-Norte que redujeron sus mejores marcas en al menos 2,6 segundos que atletas de la zona Sur que lo hicieron en al menos 1,5 segundos?
Equipo 10:
El Comité Olímpico cree que el mejor tiempo medio de los atletas de la zona Sur antes de ingresar al programa de entrenamiento era inferior a 14,3 segundos. ¿Soportan los datos esta afirmación?
¿Sugieren los datos que la mejor marca de los atletas de la zona Centro-Norte se reduce en promedio 3,4 segundos tras el entrenamiento?
¿Es posible afirmar que, en promedio, los atletas de la zona Centro-Norte superaban a los de la zona Centro-Sur por 2,9 segundos antes del entrenamiento?
¿Será cierto que hay menos atletas de la zona Centro-Sur que redujeron sus mejores marcas en al menos 5,3 segundos que atletas de la zona Sur que lo hicieron en al menos 1,4 segundos?