---
title: 'EP04'
author: "Jorge Muñoz"
date: "2025-09-13"
output: html_document
---


**1)** Se llevó a cabo una investigación entre dos grupos demográficos: residentes urbanos y suburbanos. Seleccionaron aleatoriamente 35 residentes urbanos y 30 residentes suburbanos, y se les preguntó sobre su preferencia de transporte para desplazarse en la ciudad entre tres opciones comunes, obteniéndose que de los primeros 8 usan el Metro, 12 usan bicicletas y 10 su vehículo particular. mientras que entre los segundos 12 prefieren el Metro, 15 las bicicletas y 8 el vehículo particular.

la pregunta es: ¿Son iguales las distribuciones de las preferencias de transporte entre los dos grupos demográficos?

Analizando los datos podemos observar que tenemos dos grupos independientes y una variable categórica con más de 2 niveles que son las 3 categorias de transporte , por lo tanto la prueba adecuada para este caso es la chi-cuadrado de Pearson de homogeneidad que nos permite observar si la distribución de preferencias es igual en ambos grupos: 

Donde las hipótesis son: 

H0: La distribución de las preferencias de transporte es la misma en los residentes urbanos y suburbanos.

H1: La distribución de las preferencias de transporte difiere entre los residentes urbanos y suburbanos.

Para realizar la prueba primero creamos la tabla de contingencia:


```{r, include=TRUE}

transporte <- matrix(c(8,12,10,
                       12,15,8),
                     nrow = 2, byrow = TRUE)

colnames(transporte) <- c("Metro","Bicicleta","Vehiculo")
rownames(transporte) <- c("Urbano","Suburbano")

transporte 


```

y luego realizamos la prueba correspondiente:

```{r, include=TRUE}
test_transporte<- chisq.test(transporte)
test_transporte

```
dado que el valor de p es de 0.6136 que es mayor que 0.05 se puede concluir que no existen diferencias significativas en ambos grupos demograficos, por lo tanto no se puede rechazar la hipotesis nula 



**2)** Un hotel está implementando un nuevo protocolo de limpieza para mejorar la calidad de servicio y la satisfacción de sus huéspedes. Para evaluar la efectividad de este protocolo, se seleccionaron aleatoriamente 25 habitaciones y se aplicó el protocolo de limpieza antiguo y nuevo de forma alternada. Después de la primera limpieza, se evaluó la calidad de limpieza de cada habitación. Luego, después de la segunda limpieza con el protocolo alternativo, se volvió a evaluar la calidad de limpieza. Los resultados se presentan a continuación:


 • 5 habitaciones mostraron una calidad de limpieza baja en ambas ocasiones.
 
 • 5 habitaciones con calidad de limpieza baja con el protocolo antiguo mostraron una mejora con el nuevo.
 
 • 8 habitaciones mantuvieron una alta calidad de limpieza con ambos protocolos.
 
 • 7 habitaciones mostraron una alta calidad de limpieza con el protocolo antiguo, pero una disminución con el protocolo nuevo.

La pregunta es la siguiente: ¿Hay evidencia de que el nuevo protocolo de limpieza haya tenido un efecto significativo en la calidad de limpieza de las habitaciones del hotel?

Para responder la pregunta analizamos los datos y observamos que estamos en presencia de dos mediciones dicotómicas ya que cada habitacion fue evaluada dos veces con el protocolo antiguo y nuevo. La prueba adecuada para este caso es prueba McNemar 

Donde las hipotesis son: 

H0: No hay diferencia en la calidad de limpieza entre el protocolo antiguo y el nuevo.

H1: Existe una diferencia en la calidad de limpieza entre el protocolo antiguo y el nuevo.

Para aplicar dicha prueba primero creamos la tabla de contingencia 

```{r, include=TRUE}
limpieza <- matrix(c(5,5,7,8), nrow=2, byrow=TRUE,
                   dimnames = list("Antiguo"=c("Baja","Alta"),
                                   "Nuevo"=c("Baja","Alta")))
limpieza
```

Y aplicamos la prueba: 

```{r, include=TRUE}
# Prueba de McNemar
test_limpieza <- mcnemar.test(limpieza, correct = TRUE)
test_limpieza
```

Dado que p es mayor que 0.05 no hay evidencia de que el nuevo protocolo sea mejor, por lo tanto no se rechaza la hipotesis nula.